臺灣嘉義地方法院刑事判決
111年度金訴字第14號
公  訴  人  臺灣嘉義地方檢察署檢察官
被      告  黃永輝



上列被告因加重詐欺等案件，經檢察官提起公訴（110年度偵字
第8175號），被告於準備程序中，就被訴事實為有罪之陳述，經
受命法官告知簡式審判程序之旨，並聽取公訴人、被告之意見後
，本院合議庭裁定由受命法官獨任進行簡式審判程序，判決如下
：
    主    文
黃永輝犯三人以上共同冒用公務員名義詐欺取財罪，處有期徒刑
壹年貳月。
未扣案之犯罪所得新臺幣貳仟元沒收，於全部或一部不能沒收或
不宜執行沒收時，追徵其價額。
    犯罪事實及理由
一、黃永輝於民國109年10月中旬某日，經蔡廷緯引介而加入其
    所屬、由真實身分不詳、微信暱稱為「野原新之助」之男子
    、黃逸翔所組成之3人以上詐欺集團（黃永輝所涉參與犯罪
    組織部分，由臺灣高等法院另案以110年度上訴字第3275號
    判決有罪確定；蔡廷緯由臺灣新竹地方檢察署檢察官以110
    年度偵字第8467號另案追加起訴；黃逸翔由本院以110年度
    金訴字第26號判決有罪確定），擔任取款車手，依「野原新
    之助」指示持被害人所交付之提款卡提領款項後，再轉交「
    野原新之助」，藉此方式獲取報酬。黃永輝與前述詐欺集團
    成員，共同意圖為自己不法之所有，基於三人以上共同冒用
    公務員名義詐欺取財、以不正方法由自動付款設備取得他人
    財物及意圖掩飾隱匿而移轉特定犯罪所得去向之犯意聯絡，
    由前述詐欺集團成員（無證據證明本案涉案之詐欺集團成員
    為未成年人），於109年11月20日17時54分許，假冒檢察官
    ，撥打電話向吳○○佯稱：因其涉嫌收受贓物，須將現金、金
    飾及金融帳戶存摺、提款卡等有價值之物交出供檢察官清查
    ，否則將遭判刑坐牢云云，致吳○○陷於錯誤，因而依指示於
    同日18時20分許，在嘉義縣○○鎮○○路0段000號旁，將其郵局
    帳戶（局號：0000000、帳號：0000000，下稱郵局帳戶）之
    提款卡、金飾13件及現金新臺幣（下同）15萬元交予黃逸翔
    ，黃逸翔隨後轉交「野原新之助」，「野原新之助」再將上
    開提款卡交付黃永輝，黃永輝即接續於附表各編號所示時間
    ，在中壢郵局（址設桃園市○○區○○路00號），持吳○○郵局帳
    戶提款卡，使用郵局自動櫃員機（下稱ATM），並輸入提款
    密碼，至該ATM之辨識系統陷於錯誤，誤認黃永輝為有權持
    用該提款卡之人，而以此不正方法提領如附表各編號所示之
    款項，並於每日領款得手後，在中壢郵局對面之公園，將所
    得全部贓款及前述提款卡交回「野原新之助」，以此將現金
    輾轉交付其他成員之方式，隱匿上述詐欺犯罪所得之去向，
    而製造金流斷點。嗣由蔡廷緯交付本次持吳○○郵局帳戶提款
    卡提款之報酬2000元與黃永輝。
二、證據名稱：
  ㈠被告黃永輝於警詢、偵訊及本院審理中之自白。
  ㈡共同正犯黃逸翔於警詢、偵查中之供述。
  ㈢證人即告訴人吳○○於警詢時之證述。
  ㈣告訴人郵局帳戶交易明細1份；109年11月20日、同年月21日
    、同年月22日之監視器錄影畫面截圖共7張。
三、應適用之法條及罪數之說明：
　㈠刑法第339條之2第1項之以不正方法由自動付款設備取得他人
    之物罪，其所謂「不正方法」，係泛指一切不正當之方法而
    言，並不以施用詐術為限，例如以強暴、脅迫、詐欺、竊盜
    或侵占等方式取得他人之提款卡及密碼，再冒充本人由自動
    提款設備取得他人之物或以偽造他人之提款卡由自動付款設
    備取得他人之物等，均屬之（最高法院94年度台上字第4023
    號判決參照）。告訴人係遭本案詐欺集團成員詐騙而交付其
    郵局帳戶提款卡給共同正犯黃逸翔，被告經本案詐欺共犯輾
    轉嗣取得前述提款卡後，未得告訴人同意，即持該提款卡提
    領附表所示之款項，所為顯係違反告訴人之意思，冒充本人
    持卡提款，自屬刑法第339之2第1項所謂「不正方法」無疑
    。
　㈡洗錢防制法業於105年12月28日修正公布，並於106年6月28日
    生效施行（下稱新法）。修正前該法（下稱舊法）第1條揭
    櫫之立法目的為「防制洗錢，追查重大犯罪」，而本次修法
    後修正為「為防制洗錢，打擊犯罪，健全防制洗錢體系，穩
    定金融秩序，促進金流之透明，強化國際合作」，其立法目
    的及保護法益，已自單純國家對重大（特定）犯罪之追訴及
    處罰，擴增至防制洗錢體系之健全、金融秩序之穩定及透明
    金流軌跡之建置。至於洗錢犯罪本質在於影響合法資本市場
    並阻撓偵查，且洗錢之行為包含處置（即將犯罪所得直接予
    以處理）、多層化（即為使偵查機關難以追查金流狀況，以
    迂迴層轉、化整為零之多層化包裝方式，掩飾或隱匿特定犯
    罪所得）及整合（即收受、持有或使用他人犯罪所得，使該
    犯罪所得披上合法之外衣，回歸正常金融體系）等各階段行
    為，其模式不祗一端，故為澈底打擊洗錢犯罪，新法乃參照
    相關國際標準建議及公約之洗錢行為定義，將洗錢行為之處
    置、多層化及整合等各階段，全部納為洗錢行為，而於新法
    第2條規定：「本法所稱洗錢，指下列行為：一、意圖掩飾
    或隱匿特定犯罪所得來源，或使他人逃避刑事追訴，而移轉
    或變更特定犯罪所得。二、掩飾或隱匿特定犯罪所得之本質
    、來源、去向、所在、所有權、處分權或其他權益者。三、
    收受、持有或使用他人之特定犯罪所得。」以求與國際規範
    接軌。從而，行為人對於特定犯罪所得，基於洗錢之犯意，
    參與整體洗錢過程中任一環節之處置、分層化或整合行為，
    致生新法所保護法益之危險者，即應屬新法所欲禁絕之洗錢
    行為，至該行為是否已使特定犯罪所得轉換成合法來源之財
    產，則非所問。而上開第1款之洗錢行為，祗以有掩飾或隱
    匿特定犯罪所得來源之意圖，與「移轉」或「變更」特定犯
    罪所得之行為，即為已足，不以有掩飾或隱匿特定犯罪所得
    來源之行為為必要。所稱「移轉特定犯罪所得」，係指將刑
    事不法所得移轉予他人，以達成隱匿效果而言；所謂「變更
    特定犯罪所得」，乃指將刑事不法所得之原有法律或事實上
    存在狀態予以變更而達成隱匿效果。至所意圖隱匿者究為自
    己、共同正犯或他人之特定犯罪所得來源，皆非所問。又上
    述第2款之洗錢類型，固多以迂迴曲折之方式輾轉為之，但
    不以透過多層之交易活動為限，且掩飾或隱匿之管道是否為
    共同正犯或其他第三人，亦可不問。因而過往實務見解認為
    ，行為人對犯特定犯罪所得之財物或利益作直接使用或消費
    之處分行為，或僅將自己犯罪所得財物交予其他共同正犯，
    祗屬犯罪後處分或移轉贓物之行為，非本條例所規範之洗錢
    行為，已與新法所規定之洗錢態樣有所扞格。蓋行為人如意
    圖掩飾或隱匿特定犯罪所得來源，而將特定犯罪所得直接消
    費處分，或移轉交予其他共同正犯予以隱匿，甚或交由共同
    正犯以虛假交易外觀掩飾不法金流移動，依新法規定，皆已
    侵害新法之保護法益，係屬新法第2條第1或2款之洗錢行為
    ，尚難單純以不罰之犯罪後處分贓物行為視之（最高法院10
    8年度台上字第3993號、109年度台上字第1092號判決意旨參
    照）。被告提領詐欺贓款後，將之轉交真實身分不詳之共同
    正犯「野原新之助」予以隱匿，此舉自屬洗錢防制法第2條
    第2款之洗錢行為。
　㈢核被告所為，係犯刑法第339條之4第1項第1款、第2款之三人
    以上共同冒用公務員名義詐欺取財罪、刑法第339條之2第1
    項之非法由自動付款設備取財罪、洗錢防制法第14條第1項
    之一般洗錢罪。起訴書雖漏未引用刑法第339條之2第1項之
    非法由自動付款設備取財罪，然起訴書犯罪事實欄已記載被
    告持詐得之告訴人郵局帳戶提款卡提領款項等情，應認已就
    非法由自動付款設備取財之犯罪事實予以起訴，且此部分與
    起訴論罪之三人以上共同冒用公務員名義詐欺取財罪、洗錢
    罪部分，有想像競合之裁判上一罪關係（詳後述），且經本
    院於審判中告知被告，被告亦為認罪之表示（見本院卷第15
    4頁），已足以保障被告防禦權之行使，本院自應併予審究
    。
　㈣被告、黃逸翔、「野原新之助」等3人及該詐欺集團其他不詳
    成員間，就上開犯行具有犯意聯絡及行為分擔，應論以共同
    正犯。
　㈤被告取得共犯所詐得之郵局帳戶提款卡後，多次提領得款，
    復將贓款轉交上手之行為，均係本於同一犯罪動機，在密切
    接近之時空下實施，並侵害同一被害人之財產法益，難以分
    割評價為數行為，應合為包括之一行為予以評價，較為合理
    ，僅論以接續犯之一罪。其以一行為同時觸犯三人以上共同
    冒用公務員名義詐欺取財罪、非法由自動付款設備取財罪、
    一般洗錢罪，為想像競合犯，應依刑法第55條前段規定，從
    一重之三人以上共同冒用公務員名義詐欺取財罪處斷。
　㈥洗錢防制法第16條第2項規定：「犯前2條之罪，在偵查或審
    判中自白者，減輕其刑」。被告於偵查及本院審理中均自白
    洗錢犯行，業如前述，原應依此規定減輕其刑；惟因洗錢罪
    並非本案想像競合犯數罪從一重處斷之重罪，僅係輕罪，此
    輕罪中最輕本刑又無較重於重罪之最輕本刑，而無以輕罪最
    輕本刑形成處斷刑之封鎖作用（刑法第55條但書參照），無
    從依輕罪減刑規定為減輕法定本刑之處斷，然此輕罪得減刑
    部分，仍依刑法57條或第59條為科刑審酌（最高法院109年
    度台上字第3936號判決意旨參照）。
四、爰以行為人之責任為基礎，審酌被告正值青壯，卻不思循正
    當管道獲取所需，竟為求快速獲取不法利益而參與本案詐欺
    集團並擔任車手，負責持詐騙所得之提款卡提領贓款，再輾
    轉將犯罪所得交付不詳之詐欺集團成員，致告訴人遭騙之財
    物流向不明，受有財產損害，而犯罪偵查機關亦難以追查被
    告所經手之所有詐欺犯罪所得之去向，所為實屬不該。再考
    量被告所參與之犯罪層級較低，僅單純依主要核心詐欺集團
    成員指示取款，較之主要核心詐欺集團成員，其惡性較為輕
    微，且其始終坦承犯行（其洗錢犯行核與洗錢防制法第16條
    第2項自白減刑之規定相符），有意賠償告訴人所受損失，
    業與告訴人調解成立（參本院卷第87頁之本院調解筆錄），
    然嗣因入監服刑而無法依約履行調解條件之犯後態度。兼衡
    被告本案經手詐得之贓款數額共計44萬7000元，所獲報酬共
    計2000元（詳後述），暨被告於審理中自述之教育程度、生
    活、經濟、家庭狀況（見本院卷第77、155頁）等一切情狀
    ，量處如主文所示之刑。
五、沒收：
　㈠被告因本案行為共取得報酬約2000元等情，已據被告於審理
    中供述明確（見本院卷第76頁），故此等報酬2000元即屬被
    告本案犯罪所得，且未經扣案，亦無刑法第38條之2第2項得
    不宣告沒收之事由，應依刑法第38條之1第1項前段、第3項
    規定，予以宣告沒收，並諭知於全部或一部不能沒收或不宜
    執行沒收時，追徵其價額。公訴意旨雖依被告於警詢中供稱
    ：（問：你於俗稱「車手」之工作其中，總共獲得報酬多少
    ？是由何人交付給你？）大約0000-0000元左右。均是蔡廷
    緯於每次工作結束後，約定一個地點，將酬勞交付給我的等
    語（見警卷第3頁），因而認定被告本案犯罪所得為5000元
    。惟參諸臺灣高等法院被告前案紀錄表，可知被告參與本案
    詐欺犯罪組織擔任車手後，有多次詐欺不同被害人之犯行，
    是被告於警詢中所述之擔任車手之報酬總額，應非單指本案
    單次犯罪之所得。從而，應以被告於審理中針對本案犯行所
    陳之犯罪所得2000元較為可採，公訴意旨就逾越2000元部分
    亦聲請沒收、追徵，容有未洽，礙難准許。
　㈡又被告於本院審理時供稱：蔡廷緯有給我工作機，我與「野
    原新之助」約定交付提款卡或所提領之款項時，「野原新之
    助」會打電話到那支工作機跟我聯絡等語(見本院卷第154頁
    )。依被告所述，其與本案詐欺集團成員聯繫用之手機，固
    屬被告為本案犯罪所用之物，惟卷內尚無證據證明該手機為
    被告所有，故不予宣告沒收。
據上論斷，應依刑事訴訟法第273條之1第1項、第299條第1項前
段、第310條之2、第454條第1項（依刑事判決精簡原則僅記載程
序法），判決如主文。
本案經檢察官吳咨泓提起公訴，檢察官廖俊豪到庭執行職務。
中　　華　　民　　國　　111 　年　　5 　　月　　24　　日
                  刑事第五庭  法  官  陳盈螢 
以上正本證明與原本無異。
如不服本判決應於收受判決後20日內向本院提出上訴書狀，並應
敘述具體理由；其未敘述上訴理由者，應於上訴期間屆滿後20日
內向本院補提理由書（均須按他造當事人之人數附繕本）「切勿
逕送上級法院」。告訴人或被害人如對於本判決不服者，應具備
理由請求檢察官上訴，其上訴期間之計算係以檢察官收受判決正
本之日期為準。
中　　華　　民　　國　　111 　年　　5 　　月　　24　　日
                                書記官  陳孟瑜 
附錄本案論罪科刑法條：
中華民國刑法第339條之4、第339條之2、洗錢防制法第14條
刑法第339條之4
犯第三百三十九條詐欺罪而有下列情形之一者，處一年以上七年
以下有期徒刑，得併科一百萬元以下罰金：
一、冒用政府機關或公務員名義犯之。二、三人以上共同犯之。
    三、以廣播電視、電子通訊、網際網路或其他媒體等傳播工
    具，對公眾散布而犯之。
前項之未遂犯罰之。
刑法第339條之2
意圖為自己或第三人不法之所有，以不正方法由自動付款設備取
得他人之物者，處三年以下有期徒刑、拘役或三十萬元以下罰金
。
以前項方法得財產上不法之利益或使第三人得之者，亦同。
前二項之未遂犯罰之。
洗錢防制法第14條
有第二條各款所列洗錢行為者，處七年以下有期徒刑，併科新臺
幣五百萬元以下罰金。
前項之未遂犯罰之。
前二項情形，不得科以超過其特定犯罪所定最重本刑之刑。
附表：
編號 提款時間  提領金額 1 109年11月21日  0時4分 6萬元   0時6分 6萬元   0時8分 2萬9000元 2 109年11月22日 0時11分 6萬元   0時12分 6萬元   0時14分 2萬9000元 3 109年11月23日 0時15分 6萬元   0時16分 6萬元   0時16分 2萬9000元 合計44萬7000元